ACORDAO-COMPLETO-2350815

ACÓRDÃO DE RELAÇÃO

ACÓRDÃO DE RELAÇÃO 787/2019 ATA 11/2019 - PLENÁRIO

Acórdão 787/2019-TCU-Plenário
Considerando a manifestação da unidade técnica lavrada nos seguintes termos:
“Trata-se de representação (peça 1) da licitante Gráfica do Preto Ltda.-ME, com pedido de medida cautelar, a respeito de alegadas irregularidades que teriam ocorrido no Pregão Eletrônico n. 19/2019 (Edital à peça 9) , promovido pela Universidade Federal de Santa Maria (UFSM) - UASG n. 153164, nos autos do processo administrativo 23081.003932/2019-75, cujo objeto é o Registro de Preços para confecção e instalação de 20 outdoors da Universidade.
Aspectos Preliminares
O valor estimado da contratação era de R$ 24.000,00 (R$ 1.200,00 x 20) e o valor negociado no pregão com a licitante vencedora foi de R$ 16.200,00 (R$ 810,00 x 20) , conforme peça 16, p. 1. 
O valor proposto pela Representante foi de R$ 16.600,00 – R$ 830,00 x 20 (peça 16, p. 4) .
O certame foi disputado por 8 licitantes, as quais apresentaram diversos lances, conforme registros da ata da sessão pública do PE (peça 16) .
O certame foi homologado em 18/3/2019 (peça 19) .
Indícios de Irregularidades Apresentados pela Representante
O Representante apresenta, em síntese, as seguintes ocorrências como notícias de irregularidade e seus indícios, conforme peça 1: 
após ter se classificado em 2º lugar na licitação, solicitou  diligência à UFSM por ter dúvidas em relação ao “atestado de capacidade técnica de uma gráfica (sendo que a ganhadora da licitação também é gráfica) , emitido no dia da licitação”, apresentado pela empresa vencedora, Bem Hur Jose Gradaschi – ME (Gradual Soluções Gráficas) ;
inconformada com o resultado da diligência efetivada pelo Pregoeiro, apresentou Recurso questionando a validade do atestado, tanto por apresentar  “documento com indícios de falsidade”, sem “credibilidade alguma de executar os serviços”, como por se referir a “serviços gráficos” e não a “outdoor” – objetos diferenciados, no seu entendimento; 
Pedidos da Representante
Diante disso, o Representante faz os seguintes pedidos ao TCU (peça 1, p. 9) :
que seja concedida medida cautelar para que o processo licitatório seja “suspenso até o julgamento do mérito, por ficar demonstrado que se houver demora, o contrato que possui apenas 6 meses vai acabar, e não teremos mais alguém eficácia em possível decisão”;
que “o TCU decida por fazer a UFSM diligenciar de forma correta, ou exigir do próprio arrematante a comprovação de que o atestado apresentado é verossímil e que os serviços foram comprovadamente realizados de outdoors, por meio de documentos comprobatórios, fotos, contrato, pagamento, boleto, nota fiscal ou outro”;
se “ficar ao final constatado que a empresa [vencedora] apresentou documento em desconformidade”, que lhe seja aplicada sanção; e
que se oriente à UFSM “a reabrir o procedimento licitatório convocando a empresa em 2º lugar para apresentar os documentos de habilitação e proposta”.
PROCESSOS CONEXOS
Não há.
EXAME DE ADMISSIBILIDADE
Preliminarmente, registra-se que a presente representação preenche os requisitos de admissibilidade constantes no art. 235 c/c art. 237, parágrafo único, do Regimento Interno do TCU (RI/TCU) , haja vista a matéria ser de competência do Tribunal, referir-se a responsável sujeito a sua jurisdição, estar redigida em linguagem clara e objetiva, conter nome legível, qualificação e endereço da representante, bem como encontrar-se acompanhada dos indícios concernentes a irregularidades ou ilegalidades.
Além disso, empresa representante possui legitimidade para representar ao TCU, em virtude do previsto no art. 237, VII, do RI/TCU c/c o art. 113, § 1º, da Lei 8.666/1993.
Ainda, conforme dispõe o art. 103, § 1º, in fine, da Resolução-TCU 259/2014, verifica-se a existência do interesse público no trato das supostas irregularidades, pois poderiam, em tese, causar prejuízo ao erário.
Dessa forma, a representação poderá ser apurada, com o fim de comprovar a sua procedência, nos termos do art. 234, § 2º, segunda parte, do RI/TCU, aplicável às representações de acordo com o parágrafo único do art. 237 do RI/TCU. 
EXAME TÉCNICO
Para a representante, o atestado de capacidade técnica apresentado pela empresa vencedora do certame, Jose Gradaschi – ME (Gradual Soluções Gráficas) , inserido à peça 10, seria irregular, pelos seguintes motivos: a) foi emitido no mesmo dia (27/2/2019) da licitação; b) foi emitido por uma gráfica, mesmo ramo da licitante vencedora; c) se referiria a “serviços gráficos” e não a “outdoor”, objetos que seriam diferenciados, o que invalidaria a atestação.  
Como consta na publicação “Licitações e contratos: orientações e jurisprudência do TCU/4ª edição”, página 384, a capacidade técnico-operacional refere-se à aptidão operativa da empresa licitante para executar o objeto a ser contratado.
Assim, o fundamento de exigir-se tal comprovação decorre especialmente da necessidade de garantir à Administração Pública que a empresa que venha a ser contratada poderá executar os serviços de forma pertinente e compatível em características, quantidades e prazos com as necessidades do órgão.
No presente caso concreto, tem-se que o serviço a ser contratado é a confecção de até 20 outdoors em lona, medindo 6x3m, a serem instalados em painel localizado no campus da Universidade. Esse serviço será executado por 6 meses, ao custo estimado de R$ 1.200,00 cada outdoor. 
Portanto, há baixa peculiaridade e complexidade do objeto licitatório.
Nesse sentido, considerando os princípios da razoabilidade e da eficiência da Administração Pública, promoveram-se pesquisas em diversas fontes de informação, obtendo-se resultados que indicam baixo risco, pelo que segue:
a empresa Bem Hur Jose Gradaschi-ME possui estrutura física e informações em seu website condizente com os objetos licitados (peça 20) ;
em 2018, já teria sido contratada pela UFSM para confecção e instalação de outdoor, conforme a Nota de Empenho 2018NE04719 (peça 21) ; 
em 2017, venceu Pregão Eletrônico para confecção e instalação de até 15 outdoors (peça 22) ; e
conforme dados de bases internas do TCU, já foi contratada por diversos órgãos públicos para prestar serviços gráficos e semelhantes.
Portanto, se verifica que a empresa vencedora possui capacidade técnica-operativa para prestar os serviços licitados. 
Ademais, se constata que há baixo potencial de dano ao erário ante à materialidade da contratação (R$ 16.200,00) . 
A presente situação concreta e os elementos coletados são suficientes para afastar a necessidade de realizar-se diligências ou o maior aprofundamento do exame da suposta impropriedade, posto que insistir em averiguações pode resultar em um custo do controle maior que o eventual benefício dele advindo. Deve-se, no caso, atentar para o princípio da eficiência e, também, para o disposto no art. 14 do Decreto-Lei 200/1967, onde se lê:
O trabalho administrativo será racionalizado mediante simplificação de processos e supressão de controles que se evidenciarem como puramente formais ou cujo custo seja evidentemente superior ao risco.
Por fim, se verifica que não é possível extrair, direita ou indiretamente, em que medida o resultado do certame impugnado teria se revelado contrário ao interesse público. 
Em verdade, a pretensão veiculada na inicial visa a proteger, precipuamente, interesse próprio da licitante classificada em 2º lugar no certame, mormente porque evidencia tão somente inconformismo com a conduta do órgão público promotor da licitação.
O TCU não é órgão vocacionado para a tutela de interesses individuais. Para tanto existe o Poder Judiciário, constitucionalmente destinado à defesa dos direitos dos que se sintam prejudicados por atos praticados pelo poder público.
Nesse contexto, considera-se improcedente a representação quanto a essa alegada irregularidade.
Do Pedido de Ingresso como Parte Interessada
Não foram apresentados pedidos nesse sentido.
Da Necessidade de Medida Cautelar
Como antes exposto, a proposta deste Auditor será por considerar improcedente esta representação. Nada obstante, de forma a subsidiar a decisão do Ministro-relator quanto aos requisitos para a concessão de medida cautelar, conforme disposto no art. 276 do RI/TCU, no art. 22, parágrafo único, da Resolução-TCU 259/2014, e na Portaria-Segecex 12/2016, tem-se o adiante.
Houve a perda do objeto? NÃO.
Há a plausibilidade jurídica? NÃO, pois de acordo com a análise anterior, percebe-se a inexistência da suposta irregularidade, bem como de qualquer dano à economicidade da contratação.
Há o perigo da demora? NÃO, pois não há perigo de dano irreparável, nem fundado receio de grave lesão ao Erário ou ao interesse público.
Há o perigo da demora inverso? NÃO.
De toda a análise empreendida quanto à necessidade de adoção de medida cautelar, conclui-se pela inexistência de pressupostos suficientes para a sua concessão.
CONCLUSÃO
O documento constante da peça 1 deve ser conhecido como representação, por preencher os requisitos previstos nos arts. 235 e 237 do RI/TCU. 
Não foram identificados os pressupostos necessários para a concessão da medida cautelar pleiteada. 
Acerca das alegadas irregularidades apresentadas pela Representante, as análises efetuadas na presente instrução não reconheceram suas procedências.
PROPOSTA DE ENCAMINHAMENTO
Ante o exposto, submetem-se os autos à consideração superior para envio ao Ministro-relator, propondo:
a) conhecer da presente representação, satisfeitos os requisitos de admissibilidade previstos nos arts. 235 e 237, inciso VII, do Regimento Interno deste Tribunal c/c o art. 113, §1º, da Lei 8.666/1993 e no art. 103, § 1º, da Resolução-TCU 259/2014;
b)	indeferir o pedido de concessão de medida cautelar formulado pelo Representante, tendo em vista a inexistência dos elementos necessários para sua adoção;
c)	no mérito, considerar a presente representação improcedente;
e)	encaminhar cópia desta instrução e da deliberação que vier a ser adotada à Universidade Federal de Santa Maria (UFSM) e ao Representante, Gráfica do Preto Ltda.-ME, esclarecendo-lhes que o inteiro teor da referida deliberação pode ser consultado no endereço www.tcu.gov.br/acordaos; e
f)	arquivar os presentes autos, nos termos do inciso III do art. 169, do Regimento Interno deste Tribunal.”
Acolho a proposta da unidade nos termos do seguinte acórdão:
ACORDAM, os Ministros do Tribunal de Contas da União, com fundamento nos arts. 143, 169,  237, VII e 250, II do Regimento Interno/TCU, em: 
a)  conhecer da presente representação, satisfeitos os requisitos de admissibilidade previstos nos arts. 235 e 237, inciso VII, do Regimento Interno deste Tribunal c/c o art. 113, §1º, da Lei 8.666/1993 e no art. 103, § 1º, da Resolução-TCU 259/2014;
b) indeferir o pedido de concessão de medida cautelar formulado pelo Representante, tendo em vista a inexistência dos elementos necessários para sua adoção;
c) no mérito, considerar improcedente a presente representação;
e) encaminhar cópia da instrução e deste Acórdão à Universidade Federal de Santa Maria (UFSM) e ao Representante, Gráfica do Preto Ltda.-ME, esclarecendo-lhes que o inteiro teor da referida deliberação pode ser consultado no endereço www.tcu.gov.br/acordaos; e
f) arquivar os presentes autos, nos termos do inciso III do art. 169, do Regimento Interno deste Tribunal.
1. Processo TC-Processo 006.095/2019-4 (REPRESENTAÇÃO) 
	1.1. Representante: Gráfica do Preto Ltda.-ME (CNPJ 03.750.414/0001-26) 
	1.2. Órgão/Entidade: Universidade Federal de Santa Maria
	1.3. Relator: Ministro Raimundo Carreiro
	1.4. Representante do Ministério Público: não atuou
	1.5. Unidade Técnica: Secretaria do TCU no Estado do Rio Grande do Sul (Sec-RS) .
	1.6. Representação legal: não há.
	1.7. Determinações/Recomendações/Orientações: não há.

Universidade Federal de Santa Maria

RAIMUNDO CARREIRO

não há.

Não atuou

REPRESENTAÇÃO (REPR)

Secretaria do TCU no Estado do Rio Grande do Sul (Sec-RS).